臺灣高等法院刑事判決
111年度上訴字第1304號
上  訴  人  
即  被  告  毛宣  
選任辯護人  楊延壽律師
上列上訴人因違反洗錢防制法等案件，不服臺灣士林地方法院11
0年度金訴字第397號，中華民國111年2月18日第一審判決（起訴
案號：臺灣士林地方檢察署110年度偵字第12253號；移送併辦案
號：110年度偵字第13866、13935號），提起上訴，本院判決如
下：
    主  文
原判決撤銷。
毛宣幫助犯洗錢防制法第十四條第一項之洗錢罪，處有期徒刑參
月，併科罰金新臺幣壹萬元，罰金如易服勞役，以新臺幣壹仟元
折算壹日。緩刑貳年。
    犯罪事實
一、毛宣依其生活經驗，知悉申請金融帳戶並無特殊資格限制，
    且使用人頭帳戶遂行詐欺犯罪，藉以逃避追查之犯罪型態所
    在多有，倘提供帳戶予他人使用，可能幫助作為不法收取及
    提領款項之用，並遮斷資金流動軌跡，以掩飾、隱匿不法犯
    罪所得，竟仍容任該結果之發生，基於幫助詐欺取財及幫助
    洗錢之不確定故意，於民國110年4月26日，將其設於國泰世
    華銀行帳號000000000000號(下稱國泰銀行帳戶)、中國信託
    銀行帳號000000000000號帳戶(下稱中信銀行帳戶)之金融卡
    及密碼，提供予身分不明之成年人使用；嗣上開身分不明之
    人乃以如附表所示手法，詐欺張語安等4人，致渠等陷於錯
    誤，依指示於附表所示時間，轉匯如附表所示金額至各該帳
    戶，再持毛宣提供之金融卡及密碼，操作自動櫃員機提領一
    空，以製造金流斷點，使司法機關難以溯源追查，而掩飾、
    隱匿特定犯罪所得，毛宣以此手法，幫助該身分不明之人遂
    行詐欺取財及洗錢。嗣因張語安等4人察覺受騙，報警處理
    ，循線查悉上情。
二、案經張語安、杜季倫訴由臺北市政府警察局大同分局報請臺
    灣士林地方檢察署檢察官偵查起訴；及吳宗軒訴由桃園市政
    府警察局大園分局、葉人豪訴由新北市政府警察局汐止分局
    報請臺灣士林地方檢察署檢察官移送併辦。
    理  由
壹、證據能力
　　本院認定犯罪事實所憑之供述證據，檢察官、上訴人即被告
    毛宣及辯護人均同意作為本案證據，經本院審酌各該陳述作
    成時之情況，認為適當，而其他非供述證據之取得程序，亦
    無違法或不當，因認均有證據能力。
貳、實體方面
一、認定犯罪事實所憑之證據及理由
　㈠上開犯罪事實，業據被告於本院審理時坦承不諱（見本院卷
    第86、153頁），並有如附表「證據」欄所示之證據資料可
    供佐證，足認被告之自白與事實相符。
　㈡金融提款卡為使用自動櫃員機領取帳戶款項之重要憑證，須
    搭配密碼始可順利使用，倘無特殊情由，一般均會妥為保管
    ，實無輕易提供給身分不明之人任意使用之理，且利用他人
    帳戶從事詐欺犯罪、收取詐得贓款以掩飾犯罪、避免檢警查
    緝者，經常為媒體所報導披露，而被告為成年人，受有二專
    肄業之教育程度，且有在便利商店、加油站、餐飲店等處任
    職之工作經驗（見原審卷第83頁），對於上情自應知之甚明
    。詎被告竟在毫不知悉對方真實身分之情形下，貿然將上開
    帳戶之金融卡及密碼提供予對方，讓對方可以不暴露真實身
    分，使用其所提供之帳戶進出款項，主觀上顯已預見該帳戶
    可能遭人作為收受、提領詐欺所得使用，且他人提領後會產
    生遮斷資金流動軌跡以逃避國家追訴、處罰之效果。其已預
    見上情，仍然願意提供，縱不具直接故意，主觀上有幫助他
    人詐欺取財及幫助洗錢之不確定故意，至為灼然，因認被告
    於偵查及原審否認犯行，為卸責之詞，應以其在本院審理時
    之自白為真實可採。
　㈢本案事證明確，被告犯行堪予認定。
二、論罪
  ㈠按特定犯罪之正犯實行特定犯罪後，為掩飾、隱匿其犯罪所
    得財物之去向及所在，而令被害人將款項轉入其所持有、使
    用之他人金融帳戶，並由該特定犯罪正犯前往提領其犯罪所
    得款項得手，如能證明該帳戶內之款項係特定犯罪所得，因
    已被提領而造成金流斷點，該當掩飾、隱匿之要件，該特定
    犯罪正犯自成立一般洗錢罪之正犯。刑法第30條之幫助犯，
    係以行為人主觀上有幫助故意，客觀上有幫助行為，即對於
    犯罪與正犯有共同認識，而以幫助意思，對於正犯資以助力
    ，但未參與實行犯罪之行為者而言。幫助犯之故意，除需有
    認識其行為足以幫助他人實現故意不法構成要件之「幫助故
    意」外，尚需具備幫助他人實現該特定不法構成要件之「幫
    助既遂故意」，惟行為人只要概略認識該特定犯罪之不法內
    涵即可，無庸過於瞭解正犯行為之細節或具體內容。此即學
    理上所謂幫助犯之「雙重故意」。金融帳戶乃個人理財工具
    ，依我國現狀，申設金融帳戶並無任何特殊限制，且可於不
    同之金融機構申請多數帳戶使用，是依一般人之社會通念，
    若見他人不以自己名義申請帳戶，而收購或借用別人之金融
    帳戶以供使用，並要求告知密碼，則提供金融帳戶者主觀上
    如認識該帳戶可能作為對方收受、提領特定犯罪所得使用，
    對方提領後會產生遮斷金流以逃避國家追訴、處罰之效果，
    仍基於幫助之犯意，而提供該帳戶資料及密碼，以利洗錢實
    行，仍可成立一般洗錢罪之幫助犯（最高法院108年度台上
    大字第3101號裁定意旨參照）。本案被告已預見身分不明之
    人向其蒐集帳戶資料，可能作為詐欺取財之人頭帳戶，仍基
    於不確定故意，提供上開帳戶資料供該身分不明之人收取詐
    得款項，並經提領得手，而造成金流斷點，依上開說明，除
    成立幫助詐欺外，亦該當一般洗錢罪之幫助犯。
  ㈡核被告所為，係犯刑法第30條第1項前段、第339條第1項之幫
    助詐欺取財罪，及刑法第30條第1項前段、洗錢防制法第14
    條第1項之幫助一般洗錢罪。被告以一次提供上開2個帳戶資
    料之行為，同時幫助正犯詐騙如附表所示之告訴人張語安等
    4人，並幫助正犯洗錢，為想像競合犯，依刑法第55條規定
    ，應從一重論以幫助洗錢一罪。起訴書固漏論如附表編號3
    、4所示告訴人吳宗軒、葉人豪部分，惟其與起訴部分有想
    像競合犯之裁判上一罪關係，為起訴效力所及，且據檢察官
    聲請併辦，並經本院踐行告知程序，無礙被告訴訟防禦權之
    行使，本院自應併予審究。
  ㈢刑之減輕
　　⒈被告基於幫助之意思，參與構成要件以外之行為，為幫助
      犯，惡性較正犯為輕，依刑法第30條第2項規定，按正犯
      之刑減輕之。
　　⒉犯洗錢防制法第14條、15條之罪，在偵查或審判中自白者
      ，減輕其刑，同法第16條第2項定有明文。被告於本院審
      理時自白犯罪，已見前述，依上開規定遞減其刑。
三、撤銷改判之理由及科刑
　㈠原審以被告犯行事證明確，予以論罪科刑，固非無見。惟查
    ，本案上訴第二審後，被告在審判中自白認罪，應依洗錢防
    制法第16條第2項規定遞減其刑，且被告已與附表編號2至4
    所示告訴人杜季倫等3人成立和解或調解並付清賠償金，有
    調解筆錄、和解協議書、付款憑據可稽（見本院卷第95至10
    7頁），量刑基礎亦有不同，原審未及審酌，容有未洽。被
    告提起上訴，請求改判較輕之刑，非無理由，自應由本院撤
    銷改判。
　㈡爰以行為人之責任為基礎，審酌被告犯罪之動機、目的、手
    段、行為惡害、共提供2個帳戶、全部被害人為4人、告訴人
    之受害金額，及於本院審理時坦承全部犯行，符合洗錢防制
    法第16條第2項減刑要件，且已與附表編號2至4所示告訴人
    杜季倫等3人成立和解或調解並付清賠償金，至於編號1所示
    告訴人張語安因未到庭而未成立和解，兼衡其教育程度、工
    作收入情形、家庭生活狀況（見本院卷第154頁）等一切情
    狀，量處如主文第二項所示之刑，並諭知罰金如易服勞役之
    折算標準。
　㈢按洗錢防制法第18條第1項前段規定：「犯第14條之罪，其所
    移轉、變更、掩飾、隱匿、收受、取得、持有、使用之財物
    或財產上利益，沒收之」，係採義務沒收主義，祇要合於前
    述規定，法院即應為相關沒收之諭知。然該洗錢行為之標的
    ，是否限於行為人實際支配所有者始得宣告沒收，法無明文
    ，實務上一向認為倘法條並未規定「不問屬於犯罪行為人與
    否均沒收」時，自仍以屬於被告所有者為限，始應予沒收。
    查被告提供之帳戶為身分不明之人支配使用期間，告訴人受
    騙款項匯入後，隨即遭該不詳之人提領一空，有上開帳戶交
    易明細可參，此外卷內亦無證據足以證明被告提供上開帳戶
    資料，獲有任何不法犯罪所得，爰不予宣告沒收或追徵，附
    此敘明。
四、緩刑
  ㈠行為經法院評價為不法之犯罪行為，且為刑罰科處之宣告後
    ，究應否加以執行，乃刑罰如何實現之問題。依現代刑法之
    觀念，在刑罰制裁之實現上，宜採取多元而有彈性之因應方
    式，除經斟酌再三，認確無教化之可能，應予隔離之外，對
    於有教化、改善可能者，其刑罰執行與否，則應視刑罰對於
    行為人之作用而定。倘認有以監禁或治療謀求改善之必要，
    固須依其應受威嚇與矯治之程度，而分別施以不同之改善措
    施（入監服刑或在矯治機關接受治療）；反之，如認行為人
    對於社會規範之認知並無重大偏離，行為控制能力亦無異常
    ，僅因偶發、初犯或過失犯罪，刑罰對其效用不大，祇須為
    刑罰宣示之警示作用，即為已足，此時即非不得緩其刑之執
    行，並藉違反緩刑規定將入監執行之心理強制作用，謀求行
    為人自發性之改善更新。
  ㈡查被告並無前科，有本院被告前案紀錄表可憑，素行尚佳，
    其因一時失慮，致罹刑典，於本院審理期間全部認罪不諱，
    且已與其中3位告訴人成立和解或調解並付清賠償金，另一
    位告訴人則因未到庭而未和解，已如前述，良有悔意，且有
    實際修復作為，審酌全案情節，認屬偶發性犯罪，本案對被
    告所宣告之刑，以暫不執行為適當，爰依刑法第74條第1項
    第1款規定，併予宣告緩刑2年，以勵自新。
據上論斷，應依刑事訴訟法第369條第1項前段、第364條、第299
 條第1項前段，判決如主文。
本案經檢察官江耀民提起公訴及移送併辦，檢察官董怡臻到庭執
行職務。
中　　華　　民　　國　　111 　年　　8 　　月　　18　　日
              　　刑事第六庭    審判長法　官  劉方慈
                                      法　官  許曉微
                                      法　官  朱嘉川
以上正本證明與原本無異。
如不服本判決，應於收受送達後20日內向本院提出上訴書狀，其
未敘述上訴之理由者並得於提起上訴後20日內向本院補提理由書
（均須按他造當事人之人數附繕本）「切勿逕送上級法院」。
                                      書記官  尤朝松
中　　華　　民　　國　　111 　年　　8 　　月　　19　　日
附錄本案論罪科刑法條全文
洗錢防制法第14條第1項
有第2條各款所列洗錢行為者，處7年以下有期徒刑，併科新臺幣
5百萬元以下罰金。
刑法第339條第1項
意圖為自己或第三人不法之所有，以詐術使人將本人或第三人之
物交付者，處5年以下有期徒刑、拘役或科或併科50萬元以下罰
金。

附表：
編號 告訴人 詐欺時間 詐欺手法 轉匯時間 轉匯金額 (新臺幣） 匯入帳戶 證據 1 張語安 110年4月27日18時01分 撥打電話向張語安佯稱其前在金石堂網站訂購商品誤設為分期付款，須依指示操作ATM以解除設定云云 110年4月27日19時03分 9萬9987元 被告提供之國泰銀行帳號帳戶 ⒈張語安110.4.27警詢筆錄（110偵12253卷第25至29頁） ⒉張語安提供之網路銀行匯款明細擷圖3張（同上卷第53頁） ⒊張語安提供之中國信託存款交易明細1份（同上卷第59至61頁） ⒋被告帳戶交易明細(同上卷第67頁)     110年4月27日19時05分 4萬123元       110年4月27日19時27分 3萬123元   2 杜季倫 110年4月27日18時23分 撥打電話向杜季倫佯稱其先前網路購物之設定錯誤，須依指示上網操作予以解除云云 110年4月27日19時02分 8123元 被告提供之中信銀行帳戶 ⒈杜季倫110.4.28警詢筆錄（110偵12253卷第17至19頁） ⒉杜季倫110.5.19警詢筆錄（同上卷第21至23頁） ⒊杜季倫提供之詐騙電話擷圖、網路匯款交易明細擷圖、存摺封面影本及存摺明細各1份（同上卷第37至43頁） ⒋杜季倫提供之中國信託存款交易明細1份（同上卷第57頁） ⒌被告帳戶交易明細(同上卷第67頁) 3 吳宗軒 110年4月27日16時25分 撥打電話向吳宗軒佯稱其先前網路購物之設定錯誤，須依指示上網操作予以解除云云   110年4月27日18時27分 2萬9985元 被告提供之中信銀行帳戶 ⒈吳宗軒110.4.27警詢筆錄（110偵13935卷第117至119頁） ⒉吳宗軒提供之匯款交易明細表1份（同上卷第145頁） ⒊吳宗軒提供之與詐騙集團通聯記錄、臺外幣交易明細查詢表各1份（同上卷第147至149頁） ⒋被告帳戶交易明細(110偵12253卷第67、73頁)     110年4月27日18時42分 3萬元       110年4月27日19時06分 2萬9985元 被告提供之國泰銀行帳戶  4 葉人豪 110年4月26日22時許 撥打電話向葉人豪佯稱其前在金石堂網站訂購商品誤設購買數量而溢扣款項，須依指示操作ATM以解除設定云云 110年4月27日18時52分 2萬6000元 被告提供之中信銀行帳戶 ⒈葉人豪110.4.28警詢筆錄（110偵13866卷第21至24頁） ⒉葉人豪提供之匯款明細表、帳戶進出收支明細各1份（同上卷第25至31頁） ⒊被告帳戶交易明細(110偵12253卷第73頁)